臺灣士林地方法院民事判決　　　　　　 94年度重訴字第155號
原　　　告　甲○○
　　　　　　　　　　　　之2
訴訟代理人　徐揆智律師
　　　　　　林幸慧律師
被　　　告　丙○○
　　　　　　　　　　　　之1
　　　　　　乙○○
　　　　　　丁○○
共　　　同
訴訟代理人　林天財律師
複　代理人　鄭至量律師
當事人間請求遷讓房屋事件，本院於民國94年8 月2 日言詞辯論
終結，判決如下：
    主  文
被告應自台北市○○區○○路146 巷46號13樓之1 號房屋遷出。
被告應自民國94年3 月30日起至遷讓前項房屋之日止，按月給付
原告新台幣壹萬貳仟貳佰伍拾柒元。
原告其餘之訴駁回。
訴訟費用由被告負擔十分之九，餘由原告負擔。
本判決原告勝訴部分，於原告以新台幣佰柒拾伍萬元供擔保後
，得假執行。被告如為原告供擔保金新台幣壹仟壹佰貳拾萬元或
將上開金額提存後，得免為假執行。
原告其餘假執行之聲請駁回。
    事實及理由
一、本件原告起訴主張：坐落台北市○○區○○段2 小段76地號
    土地，應有部分萬分之338 ，及其上門牌號碼為台北市○○
    區○○路146 巷46號13樓之1 號房屋（下稱系爭房地），經
    原告於民國94年3 月8 日，分別以新台幣（下同）
    10,400,000元、11,200,000元，共計21,600,000元，參與台
    灣士林地方法院民事執行處拍賣之競標而得標，並於94年3
    月25日取得權利移轉證書，而於94年4 月7 日完成不動產所
    有權移轉登記。詎被告竟仍無權占用系爭房地，爰本於所有
    權，訴請被告自系爭房屋遷出，並按月給付相當於租金之不
    當得利、損害金。又縱鈞院認系爭房地為被告丙○○、乙○○所有，然原告係一善意拍定人，本於信賴土地登記，參與
    投標，取得系爭房地所有權，自應受土地法第43條之保護，
    被告丙○○、乙○○自無從對原告主張任何權利。另被告丁○○係與被告丙○○、乙○○訂立租賃契約，既非與原告所
    訂立，且丁○○亦未獲原所有權人黃佩玉之同意，自無法援
    引民法買賣不破租賃之規定，以對抗原告等情。並聲明：（
    一）被告應自台北市○○區○○路146 巷46號13樓之1 號房
    屋遷出；（二）被告應自94年3 月25日起至遷讓前項房屋之
    日止，按月給付原告95,000元；（三）願供擔保請准宣告假
    執行。
二、被告則以：系爭房地自始係由被告丙○○、乙○○夫婦與出
    賣人元利建設企業股份有限公司（下稱元利公司）接洽買賣
    有關事宜，並為議價及繳款，被告丙○○、乙○○買受系爭
    房地之總價金為31,000,000元，其中房屋部分為10,850,000
    元、土地部分為20,150,000元，於86年7 月間，被告丙○○
    、乙○○曾依預估之銀行貸款成數七成簽發三紙保證支票，
    金額共計9,300,000 元作為自備款交付予出賣人元利公司，
    惟因嗣後系爭房地買賣之銀行貸款比例確定為總價
    31,000,000元之八成，是被告僅需交付總價額二成之自備款
    ，合計6,200,000 元，元利公司嗣將三紙保證支票中之一紙
    退還予被告丙○○、乙○○。系爭房地之頭期自備款既係由
    被告丙○○、乙○○所繳納，買賣契約簽訂後之相關文件正
    本亦均由被告丙○○、乙○○持有及保管中，且由被告與元
    利公司辦理交屋程序，並由被告丙○○、乙○○為裝潢並居
    玉僅為系爭房地形式上之名義人。而黃佩玉前曾訴請被告丙○○、乙○○返還系爭房地，然經台灣高等法院91年度上字
    第909 號判決駁回，並認定系爭房地為黃佩玉與被告丙○○
    、乙○○共同出資買受，惟鈞院93年度執字第8380號就系爭
    房地所為之第3 次拍賣，就被告丙○○、乙○○就系爭房地
    所共有之部分，屬拍賣第三人所有之不動產，該部分之拍賣
    應屬無效，原告自未取得系爭房地該部份之所有權。縱鈞院
    認本件非單純拍賣第三人之物，而認拍賣並非無效，然黃佩
    玉既僅為系爭房地共有人之一，依民法第819 條第2 項之規
    定，黃佩玉於未徵得其他共有人全體同意前，對該共有物並
    無處分權，而被告丙○○、乙○○既不願承認黃佩玉之處分
    行為，則原告自無從經由拍賣程序而取得系爭房地之所有權
    。且原告明知黃佩玉與被告丙○○、乙○○三人就系爭房地
    為共有關係，應不受土地法信賴登記之保護。被告丙○○、
    乙○○既基於共有人地位占有，即非屬無權占有，縱鈞院認
    系爭房地為黃佩玉所有，然黃佩玉既自承系爭房地交由被告
    丙○○、乙○○所使用，而丙○○、乙○○既就系爭房地已
    有部分出資，亦應可視為交付予黃佩玉之租金，故應有民法
    第425 條買賣不破租賃之適用，該租賃契約對原告仍繼續存
    在。另被告丙○○、乙○○於86年7 月12日將系爭房屋之一
    部分出租予被告丁○○居住，以扣抵被告丁○○為被告丙○○、乙○○烹煮晚餐及負責房屋清潔工作之工資，是被告丁○○自86年7 月12日起迄今基於租賃關係使用系爭房屋之一
    部分，亦屬有權使用。而鈞院於93年度執字第8380號執行拍
    賣程序中，即於拍賣公告上載明拍定後不點交，並載明系爭
    房屋由被告丁○○占有使用中，是原告應不得諉為不知，足
    證其於參與投標之程序中即應可得而知系爭房屋具有權利瑕
    疵之情事存在。且原告請求相當於租金之不當得利顯屬過高
    等語置辯。並聲明：（一）駁回原告之訴；（二）如受不利
    判決，願供擔保請准宣免假執行。
三、兩造不爭執之事實：
  (一)系爭房地經本院93年度執字第8380號債務人為黃佩玉之執行
    事件拍賣，由原告於94年3 月8 日以21,600,000元拍定。
  (二)被告三人目前占有系爭房地。
  (三)台灣高等法院91年度上字第909 號民事判決理由認定系爭房
    地為被告丙○○、乙○○與訴外人黃佩玉所共有，執行處拍
    賣系爭房地之公告上亦將該理由載明，並請應買人自行查明
    注意。
四、本件之爭點為：(一)原告是否取得系爭房地之所有權？(二)被告
    三人是否無權占有系爭房地？(三)如被告三人無權占有系爭房
    地，原告主張相當於租金之不當得利是否過高？茲述如下：
  (一)原告是否取得系爭房地之所有權？
    按拍賣之不動產，買受人自領得執行法院所發給權利移轉證
    書之日起，取得該不動產所有權，強制執行法第98條第1 項
    前段定有明文。次按不動產物權，依法律行為而取得設定、
    喪失、及變更者，非經登記，不生效力，民法第758 條亦定
    有明文。經查：
  系爭房地經本院93年度執字第8380號事件拍賣，原告於94年
    3 月8 日以21,600,000元拍定，已如前述，原告於94年3 月
    30日取得系爭房地之權利移轉證書，亦經本院調閱本院93年
    度執字第8380號事件核閱無訛，此部分事實已堪認定。
  被告辯稱系爭房地為被告丙○○、乙○○出資購買，本院93
    年度執字第8380號事件就系爭房地所為之拍賣程序無效一節
    ，固據提出台灣高等法院91年度上字第909 號民事確定判決
    一份為證，然縱令被告丙○○、乙○○始為向元利公司購買
    系爭房地之實際出資人，惟被告丙○○、乙○○既非原始出
    資興建系爭房地之人，自無從主張原始取得系爭房地，復經
    本院調閱系爭房地歷次移轉之謄本核閱，被告丙○○、乙○○亦從未登記為系爭房地之所有權人，揆諸前揭規定，自無
    從以其等出資向元利公司購賣系爭房地，即認其等已取得系
    爭房地之所有權。而被告所提出之台灣高等法院91年度上字
    第909 號民事確定判決，係訴外人黃佩玉本於民法767 條訴
    請被告丙○○、乙○○返還系爭房地，與本件非屬同一事件
    ，本院自不受該判決效力之拘束，且該確定判決亦僅提及系
    爭房地係由黃佩玉與被告丙○○、乙○○共同出資買受，黃
    佩玉雖為登記名義人，惟彼三人間「內部」屬共有關係，並
    非認定被告丙○○、乙○○已因出資而取得系爭房地之所有
    權。被告丙○○、乙○○既從未取得系爭房地之所有權，被
    告所辯本院93年度執字第8380號事件就系爭房地所為之拍賣
    程序為拍賣第三人之物而無效云云，自不足採，亦不因執行
    法院於系爭房地拍賣程序中將台灣高等法院前揭確定判決理
    由載明於拍賣公告中而有異。
  綜上所述，本院93年度執字第8380號事件就系爭房地所為之
    拍賣程序既非無效，而原告經拍賣程序拍定系爭房地，並於
    94年3 月30日取得權利移轉證書，均如前述，是原告於94年
    3 月30日取得系爭房地之所有權已堪認定。
  (二)被告三人是否無權占有系爭房地？
  按債之關係的當事人固得以債之關係為本權，而對他方當事
    人主張有占有的正當權源，然債之關係係一方當事人僅得向
    他方當事人請求一定給付之法律關係，即僅具相對性，故不
    得據以拘束非債之關係之當事人，此即學說上所謂債權關係
    相對性原則。被告丙○○、乙○○辯稱其等始為系爭房地之
    實際出資者，自向元利公司購買系爭房地後即占有系爭房地
    云云，縱令彼等所述屬實，然其等就何以將系爭房地所有權
    登記於訴外人黃佩玉名下之原因，究係基於信託、贈與或其
    他債權契約之法律關係始終未能陳明，而被告丙○○、乙○○另辯稱其等與黃佩玉間有租賃契約，其等就系爭房地所為
    之出資即為租金云云，然依被告丙○○、乙○○所述，其等
    就系爭房地所為之出資係交付予元利公司，實無從將該出資
    即認係其等與黃佩玉間成立租賃契約之租金，且其等就租金
    如何計算、是否訂有租期等悠關租賃契約成立與否之重要之
    點，全未述及，更未舉證以實其說，故其等就此所辯，顯與
    事實不符，而不足採。被告丙○○、乙○○既非本於與黃佩
    玉間之租賃契約占有系爭房地，則依前述債之關係相對性原
    則，被告丙○○、乙○○自無從以其等與黃佩玉間非租賃契
    約之債權契約對抗原告，故被告丙○○、乙○○為無權占有
    系爭房地，亦堪認定。
  被告丙○○、乙○○既係無權占有系爭房地，則經被告丙○○、乙○○同意使用系爭房地之被告丁○○，依前述債權關
    係相對性原則，亦係無權占有系爭房地，亦堪認定。
  (三)原告主張相當於租金之不當得利是否過高？
  按所有人對於無權占有或侵奪其所有物者，得請求返還之；
    對於妨害其所有權者，得請求除去之，民法第767 條第1 項
    前段、中段分別定有明文。被告三人無權占有系爭房地已如
    前述，揆諸前開規定，被告自應自系爭房屋遷出。
  次按無法律上之原因而受利益，致他人受損害者，應返還其
    利益；因故意或過失，不法侵害他人之權利者，負損害賠償
    責任，民法第179 條前段、第184 條第1 項前段規定甚明。
    又按城市地方房屋之租金，以不超過土地及其建築物申報總
    價額年息10% 為限，土地法第97條第1 項亦定有明文。再按
    土地所有權人未於公告期間申報地價者，以公告地價80% 為
    其申報地價；建築改良物之價值，由該管直轄市或縣 (市)
    地政機關於規定地價時同時估定之，平均地權條例第16條前
    段、土地法第161 條分別著有明文。經查：系爭土地93年1
    月之公告地價為每平方公尺29,900元，系爭房屋94年度之課
    稅現值為1,237,800 元，有台北市土地現值及公告地價查詢
    系統表一紙、94年房屋稅繳款書一紙在卷可證，而本院斟酌
    本院93年度執字第8380號執行卷附天開不動產估價師事務所
    所製之不動產估價報告書所載，系爭房地坐落台北市北投區
    之住宅區中，附近土地開發利用速度平穩，附近建物呈中密
    度分佈等情狀，其休閒設施建設、大眾運輸之便利性、附近
    道路規劃與路況、民生必需品取得之便利性、產業之勞力資
    源供應狀態等均屬尚可等情狀，以定被告使用系爭房屋之經
    濟價值及所受利益，認每月租金以不超過系爭房地申報總價
    額年息6%為當。又被告無權占用系爭房屋已如前述，揆諸前
    揭規定，被告自原告94年3 月30日取得系爭房屋所有權起，
    每月受有相當於租金之不當得利12,257元（(1501.07×338/
    10000 ×29900 ×80% +0000000) ×6%÷12 =12257 元以下
    四捨五入）。原告雖提出天開不動產估價師事務所出具就系
    爭房地租金所為之鑑價報告，然其所鑑定之租金價額遠逾土
    法地就城市地方房屋租金所為之限制，自不足採。
五、綜上所述，被告應自系爭房屋遷出，且因無權占有系爭房屋
    受有相當於租金之不當得利每月12,257元均如前述，從而，
    原告訴請被告自系爭房屋遷出，及被告應自原告取得系爭房
    屋所有權即94年3 月30日起至遷出系爭房屋之日止，按月給
    付12,257元，為有理由，應予准許。逾此部分之請求，則無
    依據，應予駁回。
六、兩造陳明願供擔保，聲請宣告假執行或免為假執行，經核原
    告勝訴部分，合於法律規定，爰分別酌定相當之擔保金額宣
    告之；原告其餘假執行之聲請，因訴之駁回而失所依據，不
    予准許。
七、據上論結，本件原告之訴為一部有理由，一部無理由，依民
    事訴訟法第79條、第85條第1 項前段、第390 條第2 項、第
    392 條第2 項，判決如主文。
中　　華　　民　　國　　94　　年　　8 　　月　　16　　日
                  民事第二庭  法  官  方彬彬
以上正本證明與原本無異。
如對本判決上訴須於判決送達後20日內向本院提出上訴狀。
中　　華　　民　　國　　94　　年　　8 　　月　　18　　日
                              書記官  楊婷婷
